【裁判字號】    99,台上,3061
【裁判日期】    990520
【裁判案由】    妨害性自主
【裁判全文】
最高法院刑事判決            九十九年度台上字第三０六一號
上  訴  人  甲○○
選任辯護人  馬潤明律師
上列上訴人因妨害性自主案件，不服台灣高等法院中華民國九十
七年七月八日第二審判決（九十七年度上訴字第二三三一號，起
訴案號：台灣新竹地方法院檢察署九十六年度偵字第五四四一號
），提起上訴，本院判決如下：
    主  文
原判決關於強制性交既遂部分撤銷，發回台灣高等法院。
    理  由
本件原判決認定上訴人甲○○與成年女子Ａ女（真實姓名詳卷內
對照表、警詢代號00000000）原為男女朋友關係，因上訴人個性
火爆、難以相處，Ａ女自民國九十六年七月間起，即向上訴人提
出分手之要求，惟上訴人心有未甘且不願意分手，於九十六年九
月二日凌晨零時許，兩人在Ａ女住處發生口角爭執後，當日凌晨
某時許上訴人復表示欲與Ａ女為性交行為，惟Ａ女歷經上開過程
，已不願與上訴人發生性關係，明確向上訴人表達「不要」之意
，並有拍打上訴人之抗拒推阻行為，惟上訴人仍違背Ａ女之意願
，強行對Ａ女性交得逞，事後Ａ女趁機留下擦拭上訴人精液之衛
生紙，而報警查獲等情。因而撤銷第一審諭知上訴人無罪之判決
，改判論處上訴人對於女子以違反其意願之方法而為性交罪刑，
固非無見。
惟查：(一)、科刑之判決書，須將認定之犯罪事實詳記於事實欄，
然後於理由內逐一說明其憑以認定之證據，並使主文、事實及理
由均相一致，方為適法，倘彼此齟齬，或前後記載不相適合，即
屬判決理由矛盾之當然違背法令。又刑法第二百二十一條之罪，
係以對於男女以強暴、脅迫、恐嚇、催眠術或其他違反其意願之
方法，而為性交，為構成要件。所謂「其他違反其意願之方法」
，係指該條所列舉之強暴、脅迫、恐嚇、催眠術以外，其他一切
違反被害人意願之方法而言。其違反意願之程度，並不以類似於
所列舉之強暴、脅迫、恐嚇、催眠術等相當之其他強制方法，足
以壓抑被害人之性自主決定權為必要，祇要達於妨害被害人之意
思自由者，即合於「違反其意願」之要件；是該條文所謂之「強
暴」與「其他違反其意願之方法」，核屬不同之行為態樣。原判
決主文記載：上訴人……對於女子以「違反其意願」之方法而為
性交等語。乃理由欄載稱上訴人於九十六年九月二日以「強暴」
之方式在Ａ女住處對其為強制性交行為等由（見原判決第三頁第
十二行），並引用Ａ女於第一審審理時證稱：九十六年九月二日
這次，伊有以肢體反抗上訴人，這次伊有哭著說不要，求他不要
，伊有反抗推他，但他力氣很大，伊也沒有辦法等語，為其論斷
之基礎（見原判決第三頁倒數第六行至第四頁第三行）。Ａ女上
開所指其有反抗並推開上訴人，然因上訴人力氣很大，其無法抗
拒，而遭強制性交得逞等情，似指上訴人因力氣很大，而壓制Ａ
女之反抗行為，如果無訛，上訴人似以強暴之方法對Ａ女為性交
。原判決就此部分前後記載不盡相符，已有理由矛盾之違誤。而
本案上訴人對於Ａ女性交得逞，究係使用「違反Ａ女意願之方法
」？抑或已達於使用「強暴之方法」？攸關上訴人強制性交之態
樣及程度，原審未予調查、釐清，亦有調查未盡之違誤。(二)、判
決不載理由者當然為違背法令，所謂判決不載理由，係指依法應
記載於判決理由內之事項不予記載，或記載不完備者而言，此為
刑事訴訟法第三百七十九條第十四款前段之當然解釋。而有罪之
判決書，對於被告有利之證據不採納者，應說明其理由，復為刑
事訴訟法第三百十條第二款所明定，故有罪判決書對於被告有利
之證據，如不加以採納，必須說明其不予採納之理由，否則即難
謂非判決不備理由之違法。Ａ女於警詢、偵查及第一審審理時雖
迭稱，上訴人於九十六年九月二日有在其住處對其性侵害等情（
見偵查卷第十九、六十九、一一一頁，第一審卷第一０七、一一
五頁）。然依Ａ女於第一審審理時證稱：當天（九十六年九月二
日）伊的衣服是上訴人脫的，不是用扯的，一開始上訴人沒有說
要發生性關係，當天因為伊上夜班，回來很累想睡覺，上訴人說
睡覺要換睡衣，伊說不要，因為伊不想在上訴人面前換衣服，上
訴人就幫伊脫衣服，在脫衣服的過程當中，上訴人就和伊發生性
關係（後稱當時伊已經換上睡衣了，上訴人才和伊發生性關係）
，伊的睡衣是一般休閒服，有上衣和長褲，時間很久，伊的長褲
如何被脫下來的詳細情形已經忘記了，但是伊知道是上訴人幫伊
脫的，褲子沒有拉壞，內褲也是被告脫的，也沒有拉壞，平常上
訴人到伊家的時候，會把衣服和長褲脫掉，只穿四角的內褲，當
天伊忘記上訴人是否也是如此穿著，當天伊並沒有同意讓上訴人
幫伊脫衣服，因為當天很累，上訴人也不讓伊走，所以伊還是躺
到床上，上訴人每次到伊家過夜，均有與伊發生性交行為等語（
見第一審卷第一０七、一０八、一一五至一一七頁），及上訴人
於第一審審理時亦供稱：伊每次到Ａ女住處，都有與Ａ女發生性
關係，睡覺時伊會把上衣、褲子脫掉，穿四角褲等語（見第一審
卷第一三四頁），可見上訴人當天似僅著四角內褲在Ａ女之臥室
內，況上訴人每次至Ａ女住處過夜均會與Ａ女發生性交行為，則
於上訴人為Ａ女脫去衣服換穿睡衣時（或稱換穿睡衣後，再脫去
睡衣及內褲時），Ａ女既非智慮淺薄之人，應可意會上訴人此舉
係欲與其發生性交行為，而依Ａ女上開所證，此時Ａ女似未為任
何抗拒行為，倘若無訛，Ａ女如不願意與上訴人發生性行為，為
何未當面喝斥上訴人，或以肢體抗拒以阻止上訴人褪去其衣物，
反而又與上訴人同睡一床。又Ａ女於第一審審理時另證稱：這次
伊有以肢體反抗推上訴人，但上訴人力氣很大，伊也沒有辦法等
語（見第一審卷第一一五頁），若如Ａ女所言，上訴人係以強制
力迫其就範，且Ａ女又有肢體反抗推拒之行為，何以Ａ女竟能毫
髮無傷且衣物完整未損。參以Ａ女於第一審審理時證稱：伊與上
訴人之前亦曾發生爭吵，然後又馬上發生性交行為，但都是上訴
人強迫伊的，應該是說發生性交行為，都是上訴人想要，伊不是
很願意，但伊還配合他，伊嘴巴說不要，但上訴人還是要，伊就
勉強同意，伊也不會以肢體反抗上訴人等語（見第一審卷第一一
三至一一四頁）。本件上訴人對Ａ女為性交行為時，雖係在Ａ女
不悅之情狀下，然Ａ女是否仍與之前之應對態度相同，而容認上
訴人對其為性交行為，原審就上開有利於上訴人之證據，未予審
酌，亦未說明何以不採之理由，亦有判決理由不備之違背法令。
上訴意旨指摘原判決此部分違法，尚全無理由，應認此部分有發
回更審之原因。
據上論結，應依刑事訴訟法第三百九十七條、第四百零一條，判
決如主文。
中    華    民    國  九十九  年    五    月   二十   日
                      最高法院刑事第十三庭
                          審判長法官  賴  忠  星
                                法官  呂  丹  玉
                                法官  吳      燦
                                法官  蔡  名  曜
                                法官  葉  麗  霞
本件正本證明與原本無異
                                      書  記  官
中    華    民    國  九十九  年    五    月  二十六  日
                                                      Q

司法院資訊處製作；財團法人民間司法改革基金會備份。
